---
title: "Aula prática: introdução ao R para Geoprocessamento"
subtitle: "Do CSV ao mapa interativo"
author: "Raphael de Freitas Saldanha"
lang: pt-BR
format:
  html:
    toc: true
    toc-depth: 3
    number-sections: true
    code-fold: true
    code-tools: true
    theme: cosmo
    df-print: paged
    embed-resources: true
editor: source
execute:
  echo: true
  warning: false
  message: false
---

# Dados necessários

Os arquivos da aula estão organizados desta forma:

``` text
 aula_r_geoprocessamento/
 ├── dados/
 │   ├── municipios.shp
 │   ├── municipios.dbf
 │   ├── municipios.shx
 │   ├── municipios.prj
 │   └── indicadores_municipais.csv
 └── aula_pratica_r_geoprocessamento.qmd
```

O arquivo `indicadores_municipais.csv` tem uma coluna de código municipal compatível com o shapefile. Nesta aula, os dados são a malha municipal do Rio de Janeiro e a população municipal do IBGE.

# R, o que é, onde baixar

-   Linguagem R

-   Instalação do R

-   Posit RStudio

-   Posit Positron

## Interface do RStudio

-   Script

-   Console

-   Outras áreas

# Primeiros comandos em R

##  Usando o R como calculadora

::: {.callout-tip title="Exercício"}
Usando o R como calculadora, calcule:

-   `10 mais 5`
-   `10 divido por 3`
-   `2 elevado a 4`
:::

::: {.callout-note title="Resposta" collapse="true"}
```{r}
10 + 5
10 / 3
2^4
```
:::

## Criando objetos

Para criar objetos, o R usa uma seta para atribuir um valor ao nome do objeto. A seta é digitada como `<-` (sinal de menor e um traço).

Lembre-se que o R diferencia maiúsculo e minúsculo.

::: {.callout-tip title="Exercício"}
Crie um objeto chamado `populacao` com o valor `100000` e outro chamado `casos` com o valor `250`.

Depois calcule uma taxa por 100 mil habitantes.
:::

::: {.callout-note title="Resposta" collapse="true"}
```{r}
populacao <- 100000
casos <- 250

taxa <- casos / populacao * 100000
taxa
```
:::

::: {.callout-note title="Discussão"}
O R guarda valores em objetos. Esses objetos podem depois ser reutilizados em novos cálculos.
:::

## Estrutura básica de uma função

Uma função no R é dada pelo nome da função (geralmente um nome em inglês) e parenteses. Dentro dos parenteses, colocamos os argumentos necessários para a sua execução.

O R vem com várias funções já prontas. Pacotes de funções expandem as capacidades do R e você também pode criar as suas próprias funções.

::: {.callout-tip title="Exercício"}
Calcule a raiz quadrada de 9.
:::

::: {.callout-note title="Resposta" collapse="true"}
```{r}
sqrt(9)
```
:::

# Vetores e estatísticas básicas

## Criando vetores

Para criar vetores de valores, usamos a função `c` de *combine*. Lembre-se que o R usa vírgula para separar elementos e ponto como separador decimal.

::: {.callout-tip title="Exercício"}
Imagine que estes são os números de casos em cinco municípios:

``` text
10, 25, 8, 40, 17
```

Crie um objeto chamado `casos` contendo esses valores.
:::

::: {.callout-note title="Resposta" collapse="true"}
```{r}
casos <- c(10, 25, 8, 40, 17)
casos
```
:::

## Estatísticas básicas

::: {.callout-tip title="Exercício"}
Com o vetor `casos`, calcule as estatísticas abaixo usando as funções sugeridas:

-   média: `mean`
-   mínimo: `min`
-   máximo: `max`
-   soma: `sum`
-   desvio padrão: `sd`
-   número de elementos: `length`
:::

::: {.callout-note title="Resposta" collapse="true"}
```{r}
mean(casos)
min(casos)
max(casos)
sum(casos)
sd(casos)
length(casos)
```
:::

## Calculando taxas em vetores

::: {.callout-tip title="Exercício"}
Agora crie um vetor de população para os cinco municípios e calcule a taxa por 100 mil habitantes para cada um, usando o objeto `casos` que criamos anteriormente.

Populações:

``` text
20000, 50000, 12000, 80000, 30000
```
:::

::: {.callout-note title="Resposta" collapse="true"}
```{r}
casos <- c(10, 25, 8, 40, 17)
populacao <- c(20000, 50000, 12000, 80000, 30000)

taxa <- casos / populacao * 100000
taxa
```
:::

::: {.callout-tip title="Miniatividade"}
Responda usando código:

-   Qual é a maior taxa?
-   Qual é a taxa média?
-   Quantos municípios foram analisados?
-   Quais municípios têm taxa maior que 50 por 100 mil?
:::

::: {.callout-note title="Resposta" collapse="true"}
```{r}
max(taxa)
mean(taxa)
length(taxa)

taxa > 50
taxa[taxa > 50]
```
:::

# Criando uma função simples

Se vamos calcular taxa várias vezes, faz sentido repetir sempre a fórmula?

## Função para taxa por 100 mil

::: {.callout-tip title="Exercício"}
Crie uma função chamada `calcular_taxa` que receba dois argumentos:

-   `casos`
-   `populacao`

A função deve devolver a taxa por 100 mil habitantes.

Essa é a estrutura básica de uma função:

```{r}
#| evaluate: false
nome <- function(argumento) {
  x <- argumento + 10

  return(x)
}
```



:::

::: {.callout-note title="Resposta" collapse="true"}
```{r}
calcular_taxa <- function(casos, populacao) {
  taxa <- casos / populacao * 100000
  return(taxa)
}
```
:::

## Testando a função

::: {.callout-tip title="Exercício"}
Teste a função com valores únicos e depois com vetores.
:::

::: {.callout-note title="Resposta" collapse="true"}
```{r}
calcular_taxa(250, 100000)
calcular_taxa(10, 20000)

casos <- c(10, 25, 8, 40, 17)
populacao <- c(20000, 50000, 12000, 80000, 30000)

calcular_taxa(casos, populacao)
```
:::

::: {.callout-note title="Discussão"}
Pacotes do R são, em grande parte, conjuntos de funções prontas para resolver problemas específicos.
:::

# Pacotes

## Instalar e carregar pacotes

``` text
install.packages() instala o pacote no computador.
library() carrega o pacote na sessão atual.
```

::: {.callout-tip title="Exercício"}
Instale e carregue o pacote `dplyr`. Para instalar um pacote, use a função `install.packages`.
:::

::: {.callout-note title="Resposta" collapse="true"}
```{r}
#| eval: false
install.packages("dplyr")
library(dplyr)
```
:::

## Usando funções de pacotes

Vamos criar uma pequena tabela para praticar o uso de funções do `dplyr`.

::: {.callout-tip title="Exercício"}
Crie uma tabela com cinco municípios fictícios, contendo nome, população e casos.
:::

::: {.callout-note title="Resposta" collapse="true"}
```{r}
library(dplyr)

dados <- data.frame(
  municipio = c("A", "B", "C", "D", "E"),
  populacao = c(20000, 50000, 12000, 80000, 30000),
  casos = c(10, 25, 8, 40, 17)
)

dados
```
:::

## Criando uma nova coluna

::: {.callout-tip title="Exercício"}
Usando `mutate()`, crie uma nova coluna chamada `taxa_100mil`.
:::

::: {.callout-note title="Resposta" collapse="true"}
```{r}
dados <- dados |>
  mutate(taxa_100mil = casos / populacao * 100000)

dados
```
:::

::: {.callout-note title="Discussão"}
O operador `|>` pode ser lido como: “pegue o objeto anterior e envie para a próxima função”.
:::

## Resumindo dados

::: {.callout-tip title="Exercício"}
Calcule a média da taxa, a maior taxa e o total de casos.
:::

::: {.callout-note title="Resposta" collapse="true"}
```{r}
dados |>
  summarise(
    media_taxa = mean(taxa_100mil),
    maior_taxa = max(taxa_100mil),
    total_casos = sum(casos)
  )
```
:::

# Lendo dados em CSV

## Diretório de trabalho

Como o R sabe onde estão os arquivos?

::: {.callout-note title="Resposta" collapse="true"}
```{r}
getwd()
list.files()
list.files("dados")
```
:::

## Lendo o CSV

::: {.callout-tip title="Exercício"}
Leia o arquivo `indicadores_municipais.csv`, que está dentro da pasta `dados`. Use a função `read_csv`.
:::

::: {.callout-note title="Resposta" collapse="true"}
```{r}
library(readr)

indicadores <- read_csv("dados/indicadores_municipais.csv")
indicadores
```
:::

Se o arquivo estiver separado por ponto e vírgula, use:

::: {.callout-note title="Alternativa para CSV separado por ponto e vírgula" collapse="true"}
```{r}
#| eval: false
indicadores <- read_csv2("dados/indicadores_municipais.csv")
indicadores
```
:::

## Explorando a tabela

::: {.callout-tip title="Exercício"}
Investigue a tabela usando funções básicas.

Tente descobrir:

-   quais são as colunas;
-   qual é a estrutura dos dados;
-   qual é o resumo das variáveis numéricas.
:::

::: {.callout-note title="Resposta" collapse="true"}
```{r}
names(indicadores)
str(indicadores)
summary(indicadores)
```
:::

## Ordenando e resumindo indicadores

::: {.callout-tip title="Exercício"}
Descubra qual município tem a maior densidade populacional.
:::

::: {.callout-note title="Resposta" collapse="true"}
```{r}
library(dplyr)

indicadores |>
  arrange(desc(densidade_hab_km2))
```
:::

Para ver apenas os primeiros registros:

::: {.callout-note title="Resposta" collapse="true"}
```{r}
indicadores |>
  arrange(desc(densidade_hab_km2)) |>
  head()
```
:::

::: {.callout-tip title="Exercício"}
Calcule a média, o valor mínimo e o valor máximo da densidade populacional.
:::

::: {.callout-note title="Resposta" collapse="true"}
```{r}
indicadores |>
  summarise(
    media = mean(densidade_hab_km2, na.rm = TRUE),
    minimo = min(densidade_hab_km2, na.rm = TRUE),
    maximo = max(densidade_hab_km2, na.rm = TRUE)
  )
```
:::

# Carregando um shapefile com `sf`

``` text
CSV: tabela sem geometria.
Shapefile: tabela com geometria.
sf: pacote para trabalhar com dados espaciais no R.
```

## Lendo o shapefile

::: {.callout-tip title="Exercício"}
Carregue o shapefile `municipios.shp`, que está dentro da pasta `dados` com a função `st_read`.
:::

::: {.callout-note title="Resposta" collapse="true"}
```{r}
library(sf)

municipios <- st_read("dados/municipios.shp")
municipios
```
:::

## Investigando o dado espacial

::: {.callout-tip title="Exercício"}
Investigue o objeto espacial.

Tente descobrir:

-   quais são as colunas;
-   qual é o sistema de referência de coordenadas;
-   qual é o tipo de geometria;
-   como visualizar rapidamente a geometria.
:::

::: {.callout-note title="Resposta" collapse="true"}
```{r}
names(municipios)
st_crs(municipios)
st_geometry_type(municipios)
plot(st_geometry(municipios))
```
:::

Qual coluna do shapefile parece ser o código do município?

# Preparando a chave de ligação

Para juntar o CSV com o shapefile, precisamos que o código municipal esteja no mesmo formato nos dois objetos.

## Comparando colunas

::: {.callout-tip title="Exercício"}
Compare os nomes das colunas do CSV e do shapefile.

Qual coluna pode ser usada como chave de ligação?
:::

::: {.callout-note title="Resposta" collapse="true"}
```{r}
names(indicadores)
names(municipios)
```
:::

## Padronizando códigos municipais

No exemplo abaixo, supõe-se que o shapefile possui uma coluna chamada `CD_MUN` e que o CSV possui uma coluna chamada `cod_mun`.

::: callout-warning
Ajuste os nomes das colunas conforme os arquivos usados na aula.
:::

::: {.callout-tip title="Exercício"}
Crie nos dois objetos uma coluna chamada `cod_mun` em formato texto.
:::

::: {.callout-note title="Resposta" collapse="true"}
```{r}
municipios <- municipios |>
  mutate(cod_mun = as.character(CD_MUN))

indicadores <- indicadores |>
  mutate(cod_mun = as.character(cod_mun))
```
:::

# Juntando CSV e shapefile

Explique:

``` text
O shapefile sabe onde os municípios estão.
O CSV sabe o valor do indicador.
A chave de ligação é o código municipal.
```

## Fazendo a junção

::: {.callout-tip title="Exercício"}
Junte o objeto espacial `municipios` com a tabela `indicadores`, usando a coluna `cod_mun`.
:::

::: {.callout-note title="Resposta" collapse="true"}
```{r}
mapa <- municipios |>
  left_join(
    indicadores |>
      select(-municipio, -area_km2),
    by = "cod_mun"
  )

mapa
```
:::

## Verificando se a junção funcionou

::: {.callout-tip title="Exercício"}
Verifique se há municípios sem valor de `densidade_hab_km2` depois da junção.
:::

::: {.callout-note title="Resposta" collapse="true"}
```{r}
sum(is.na(mapa$densidade_hab_km2))
```
:::

Se houver valores ausentes:

::: {.callout-note title="Investigando municípios sem correspondência" collapse="true"}
```{r}
mapa |>
  filter(is.na(densidade_hab_km2)) |>
  select(cod_mun)
```
:::

::: {.callout-note title="Discussão"}
Perguntas úteis:

-   Por que aparecem valores `NA`?
-   O código municipal está no mesmo formato nos dois arquivos?
-   O CSV tem todos os municípios?
-   O shapefile tem municípios a mais?
-   Há diferenças de zeros à esquerda?
:::

## Visualização rápida

::: {.callout-tip title="Exercício"}
Faça uma visualização rápida da variável `densidade_hab_km2`.
:::

::: {.callout-note title="Resposta" collapse="true"}
```{r}
plot(mapa["densidade_hab_km2"])
```
:::

# Criando mapa interativo com Leaflet

``` text
O pacote leaflet cria mapas interativos.
Para funcionar bem na web, é recomendável usar coordenadas em latitude/longitude.
```

## Transformando o sistema de coordenadas

::: {.callout-tip title="Exercício"}
Transforme o objeto espacial para o sistema de coordenadas EPSG:4326.
:::

::: {.callout-note title="Resposta" collapse="true"}
```{r}
library(leaflet)

mapa_leaflet <- mapa |>
  st_transform(4326)
```
:::

## Criando uma paleta de cores

::: {.callout-tip title="Exercício"}
Crie uma paleta de cores para representar a variável `densidade_hab_km2`.
:::

::: {.callout-note title="Resposta" collapse="true"}
```{r}
pal <- colorNumeric(
  palette = "YlOrRd",
  domain = mapa_leaflet$densidade_hab_km2,
  na.color = "#cccccc"
)
```
:::

## Mapa básico

::: {.callout-tip title="Exercício"}
Crie um mapa Leaflet básico com os polígonos coloridos pela densidade populacional.
:::

::: {.callout-note title="Resposta" collapse="true"}
```{r}
leaflet(mapa_leaflet) |>
  addTiles() |>
  addPolygons(
    fillColor = ~ pal(densidade_hab_km2),
    color = "white",
    weight = 1,
    fillOpacity = 0.7
  )
```
:::

## Adicionando popup

::: {.callout-tip title="Exercício"}
Adicione um popup com o nome do município, a população e a densidade populacional.
:::

::: {.callout-note title="Resposta" collapse="true"}
```{r}
leaflet(mapa_leaflet) |>
  addTiles() |>
  addPolygons(
    fillColor = ~ pal(densidade_hab_km2),
    color = "white",
    weight = 1,
    fillOpacity = 0.7,
    popup = ~ paste0(
      "<strong>Município: </strong>",
      municipio,
      "<br>",
      "<strong>População: </strong>",
      populacao,
      "<br>",
      "<strong>Densidade (hab./km²): </strong>",
      round(densidade_hab_km2, 2)
    )
  )
```
:::

## Adicionando legenda

::: {.callout-tip title="Exercício"}
Adicione uma legenda ao mapa.
:::

::: {.callout-note title="Resposta" collapse="true"}
```{r}
leaflet(mapa_leaflet) |>
  addTiles() |>
  addPolygons(
    fillColor = ~ pal(densidade_hab_km2),
    color = "white",
    weight = 1,
    fillOpacity = 0.7,
    popup = ~ paste0(
      "<strong>Município: </strong>",
      municipio,
      "<br>",
      "<strong>População: </strong>",
      populacao,
      "<br>",
      "<strong>Densidade (hab./km²): </strong>",
      round(densidade_hab_km2, 2)
    )
  ) |>
  addLegend(
    pal = pal,
    values = ~densidade_hab_km2,
    title = "Densidade (hab./km²)",
    opacity = 0.7
  )
```
:::

# Exportando um novo shapefile

Podemos exportar o objeto `mapa_leaflet` para um novo shapefile que pode ser usado no QGIS e outros programas.

::: {.callout-tip title="Exercício"}
Exporte o objeto `mapa_leaflet` como um novo shapefile.
:::

::: {.callout-note title="Resposta" collapse="true"}
```{r}
st_write(obj = mapa_leaflet, dsn = "dados/municipios2.shp")
```
:::

# Apêndice: código completo de referência

Este bloco pode ser usado pelo professor ao final da aula ou guardado como referência. Evite mostrá-lo logo no início.

```{r}
# Pacotes
library(readr)
library(dplyr)
library(sf)
library(leaflet)

# Ler CSV
indicadores <- read_csv("dados/indicadores_municipais.csv")

# Explorar CSV
names(indicadores)
summary(indicadores)

# Ler shapefile
municipios <- st_read("dados/municipios.shp")

# Explorar shapefile
names(municipios)
st_crs(municipios)
plot(st_geometry(municipios))

# Padronizar chaves
municipios <- municipios |>
  mutate(cod_mun = as.character(CD_MUN))

indicadores <- indicadores |>
  mutate(cod_mun = as.character(cod_mun))

# Juntar dados
mapa <- municipios |>
  left_join(
    indicadores |>
      select(-municipio, -area_km2),
    by = "cod_mun"
  )

# Verificar junção
sum(is.na(mapa$densidade_hab_km2))

# Preparar para Leaflet
mapa_leaflet <- mapa |>
  st_transform(4326)

# Paleta
pal <- colorNumeric(
  palette = "YlOrRd",
  domain = mapa_leaflet$densidade_hab_km2,
  na.color = "#cccccc"
)

# Mapa
leaflet(mapa_leaflet) |>
  addTiles() |>
  addPolygons(
    fillColor = ~ pal(densidade_hab_km2),
    color = "white",
    weight = 1,
    fillOpacity = 0.7,
    popup = ~ paste0(
      "<strong>Município: </strong>",
      municipio,
      "<br>",
      "<strong>População: </strong>",
      populacao,
      "<br>",
      "<strong>Densidade (hab./km²): </strong>",
      round(densidade_hab_km2, 2)
    )
  ) |>
  addLegend(
    pal = pal,
    values = ~densidade_hab_km2,
    title = "Densidade (hab./km²)",
    opacity = 0.7
  )

# Exportar shapefile
# st_write(obj = mapa_leaflet, dsn = "dados/municipios2.shp")
```
